高雄高等行政法院簡易判決
　　　　　　　　　　　　　九十四年度簡字第八九號
原　　　告　甲○○
訴訟代理人　丙○○
被　　　告　財政部台灣省南區國稅局
代　表　人　乙○○局長
上列當事人間因綜合所得稅事件，原告不服財政部中華民國九十
四年一月十四日台財訴字第０九三００五四二九九０號訴願決定
，提起行政訴訟。本院判決如下：
    主  文
原告之訴駁回。
訴訟費用由原告負擔。
    事實及理由
一、緣原告八十八年度綜合所得稅結算申報，列報其坐落台南縣
    新營市○○街十六之二號房屋出租予資豐企業有限公司（以
    下簡稱資豐公司）作營業使用，租賃收入為新台幣（下同）
    一八０、０００元，租賃所得為一０二、六００元。被告初
    查以其申報金額顯較當地一般租金為低，乃參照當地一般租
    金標準核定全年租賃收入八七六、二０一元，減除百分之四
    十三必要損耗及費用暨申報數後，調增租賃所得為三九六、
    八三四元，併課原告八十八年度綜合所得稅。原告不服，申
    請復查，未獲變更；提起訴願，亦遭決定駁回；遂提起本件
    行政訴訟。
二、原告起訴主張：（一）原告所有門牌台南縣新營市○○街十
    六之二號房屋，由新讚百業有限公司（負責人陳英達為原告
    卑親屬，原告亦為投資人之一）投資興建，於民國（下同）
    八十五年二月建築完成後，亦尋求出租或出售該房屋。惟因
    逢景氣低靡，該公司營業額低，且近二年期間仍無法將房屋
    出售或出租，並於八十八年初正式停業迄今。系爭房屋於尋
    求租售期間，一樓由原告卑親屬丙○○所負責之資豐公司規
    劃創業學習從商（原告亦為投資人之一），純傳統家族中小
    企業，該街狹短地處已沒落住宅區，客源有限，營業額無法
    突破。八十八年度資豐公司營業額僅三、五００、０００元
    ，亦較八十七年度少，可見系爭房屋處非特殊商業利益地段
    。（二）系爭房屋供資豐公司設籍，均訂有租用契約，並依
    相關所得稅法規定辦理租賃所得扣繳申報，原告據實將租金
    收入申報租賃所得。而被告有無遵照財政部賦稅署七十七年
    十一月九日台稅一發第七七０六六五八五一號函及財政部八
    十九年一月三十一日台財稅八九０四五０九一七號函准報八
    十八年度房屋及土地之當地一般租金標準(三)２、台灣省各縣
    市部分並經實地調查租金情況以核定？有無依法行政，行實
    地調查之實？即不顧契約約定、營業登記及經濟資料，遂作
    不利於原告處分，顯有疏略。（三）依司法院釋字第二一八
    號解釋明示，推計核定方法估計所得額時，應力求客觀、合
    理，使與納稅義務人之實際所相當，以維租稅公平原則。該
    解釋謂「．．．至於課稅原因事實之有無及有關證據之證明
    力如何，乃屬事實認定問題，不屬於租稅法律主義之範圍。
    」另按「所得稅之徵收以已實現之所得為限，不包括可能所
    得在內」最高行政法院（改制前行政法院）六十一年判字第
    三三五號判例可資參照。被告未秉稅捐公平之憲法意旨，所
    訂金租金標準有無因年度、地區、經濟情況適時合理調整，
    復對原告調增租金收入部分未舉證證明，即推估原告應有每
    月七三、０００元之租金收入，即有未洽。又系爭房屋所處
    地段環境，即使一、二樓均出租，每月租金七三、０００元
    亦是不可能之事。（四）被告決定核課原告八十八年度租賃
    收入，採最高行政法院九十二年十月庭長法官聯席會議決議
    ，然原告所得年度與決議之年度不同，且無強制規範之意旨
    ，被告貿然採用，違反法律不朔既往原則。（五）原告家眷
    （含孫子女等）日間大多在系爭房屋活動，就地照顧家眷會
    晤親友並顧店，所以系爭房屋具住家機能，於自己房屋當自
    家公司使用，一般民眾不會將其歸類為所得稅法第十四條第
    一項第五類第四款所稱之他人。又一般民眾對房屋稅稅金多
    寡，只要每年差異不大，少有人看其內容。而房屋稅單上面
    亦無書明營業或住家面積多少，更不知事後有調增租金之事
    。乃聲明求為判決撤銷原處分及訴願決定云云。
三、被告答辯意旨略謂：（一）按「個人之綜合所得總額，以其
    全年左列各類所得合併計算之：．．．第五類：租賃所得及
    權利金所得：．．．１、財產租賃所得及權利金所得之計算
    ，以全年租賃收入或權利金收入，減除必要損耗及費用後之
    餘額為所得額。．．．４、將財產借與他人使用，除經查明
    確係無償且非供營業或執行業務者使用外，應參照當地一般
    租金情況，計算租賃收入，繳納所得稅。５、財產出租，其
    約定之租金，顯較當地一般租金為低，稽徵機關得參照當地
    一般租金調整計算租賃收入。」及「本法第十四條第一項第
    五類第四款所稱他人，指本人、配偶及直系親屬以外之個人
    或法人。」為所得稅法第十四條第一項第五類第一款、第四
    款、第五款及同法施行細則第十六條第二項所明定。次按「
    綜合所得稅租賃所得設算核定案件，納稅義務人如有異議時
    ，稽徵機關應實地調查鄰近房屋之租金作為核課之依據，即
    將設算租金與鄰近租金比較，高時改課，低時維持原核定。
    」及「土地法第九十七條第一項規定，城市地方房屋之租金
    ，以不超過土地及其建築物申報總價額年息百分之十為限；
    上述條文所稱『房屋』，係指供住宅用之房屋而言，前經內
    政部七十一年五月二十二日七一台內地字第八七一０三號函
    釋有案。稽徵機關依所得稅法第十四條第一項第五類規定設
    算租金時，可參照上開內政部函釋意旨辦理。」分別為財政
    部賦稅署七十七年十一月九日台稅一發第00000000
    0號及財政部八十一年九月二十九日台財稅第八一一六七九
    一二七號函所釋示。復按「八十八年度財產租賃必要損耗及
    費用標準：１、固定資產：必要損耗及費用減除百分之四十
    三。」為財政部八十九年二月十日台財稅第０八九０四五０
    九一六號函釋甚明。（二）原告將台南縣新營市○○街十六
    之二號房屋出租供資豐公司營業使用，列報租賃收入一八０
    、０００元，租賃所得一０二、六００元，被告以其申報租
    金顯較當地一般租金為低，乃依首揭規定，參照當地一般租
    金標準並衡酌房屋大面積及樓層等情形予以打折，核算租賃
    收入八七六、二０一元（計算式：一樓：700元×（66.36×
    60%＋14）坪×12月＋二樓：700元×（96.89×60%＋14）坪
    ×12月×70%），減除百分之四十三必要損耗及費用暨申報
    數，調增租賃所得三九六、八三四元。（三）被告係依據台
    南縣稅捐稽徵處九十二年六月二十三日南縣稅財字第０九二
    ００三三二六四號函稱，系爭房屋因房屋稅籍清查發現一樓
    二一九．四平方公尺、二樓三二０．三平方公尺作營業用，
    乃自八十七年七月起改按營業用稅率課徵（指房屋稅），又
    依該處九十三年十月十五日南縣稅房字第０九三００六一三
    ０七號函稱，系爭房屋八十年一月至十二月一樓二一九．四
    平方公尺（約六六．三六坪）、二樓三二０．三平方公尺（
    約九六．八九坪）按營業用稅率課徵，被告以前揭房屋供營
    業使用情形，參照當地一般租金標準並衡酌房屋大面積及樓
    層等情形予以打折，核算租賃收入八七六、二０一元，減除
    百分之四十三必要損耗及費用暨原告申報數，調增租賃所得
    三九六、八三四元，揆諸首揭規定，並無不合。（四）原告
    為自然人，而資豐公司係公司組織之法人，為法律上之獨立
    人格，二者係各別之權利義務主體，不容混為一談，原告申
    報租金顯較當地一般租金為低，被告依首揭規定，調增租賃
    所得，並無不合，而獨資商號未具法人人格，不適用首揭規
    定。（五）又最高行政法院九十二年十月份庭長法官聯繫會
    議決議，係就行政法規所為之特定事件一致性見解，並非法
    律之創設，應自法規生效日起即有其適用，並無法律不溯既
    往原則。綜上所述，原告主張，洵不足採，原告之訴為無理
    由，請予駁回等語。
四、按「個人之綜合所得總額，以其全年左列各類所得合併計算
    之：第五類：租賃所得及權利金所得：．．．五、財產出租
    ，其約定之租金，顯較當地一般租金為低，稽徵機關得參照
    當地一般租金調整計算租賃收入。」為行為時所得稅法第十
    四條第一項第五類第五款所明定。又「綜合所得稅租賃所得
    設算核定案件，納稅義務人如有異議時，稽徵機關應實地調
    查鄰近房屋之租金作為核課之依據，即將設算租金與鄰近租
    金比較，高時改課，低時維持原核定。」「土地法第九十七
    條第一項規定，城市地方房屋之租金，以不超過土地及其建
    築物申報總價額年息百分之十為限；上述條文所稱『房屋』
    ，係指供住宅用之房屋而言，前經內政部七十一年五月二十
    二日七十一台內地字第八七一０三號函釋有案。稽徵機關依
    所得稅法第十四條第一項第五類規定設算租金時，可參照上
    開內政部函釋意旨辦理。」復分別經財政部賦稅署七十七年
    十一月九日台稅一發第七七０六六五八五一號函及財政部八
    十一年九月二十九日台財稅字第八一一六七九一二七號函釋
    在案。
五、經查，本件原告於八十八年度將其所有系爭房屋，供資豐公
    司設籍作營業使用，八十八年度自行申報租賃收入一八０、
    ０００元，租賃所得一０二、六００元。經被告以其申報金
    額顯較當地一般租金為低，乃參照當地一般租金標準核定全
    年租賃收入八七六、二０一元，減除百分之四十三必要損耗
    及費用暨申報數後，調增租賃所得為三九六、八三四元，併
    課原告八十八年度綜合所得稅之事實，為兩造所不爭執，並
    有被告綜合所得稅核定通知書、原告八十八年度結算申報書
    及房屋租用契約書分別附於原處分卷及本院卷可稽，應堪認
    定。
六、原告雖以前揭情詞爭執，惟查，參照原處分卷所附台南縣稅
    捐稽徵處九十二年六月二十三日南縣稅財字第０九二００三
    三二六四號函，系爭房屋因房屋稅籍清查發現一樓二一九．
    四平方公尺及二樓三二０．三平方公尺作營業使用，而原告
    自行申報出租系爭房屋租賃收入僅一八０、０００元，按營
    業用面積一六三．二五坪（一、二樓）核算，每坪每月租金
    僅九一．八八元，與原處分卷所附八十八年度非自住房屋使
    用及租賃情形調查表所載鄰近康樂街四十九號、康樂街九號
    房屋出租供營業使用之租金相較，顯然較低。是依實地調查
    鄰近房屋租金情況，原告租金確實低於一般租金標準，則被
    告依行為時所得稅法第十四條第一項第五類第五款規定，參
    照當地一般租金調整計算租賃收入，洵屬有據。
七、次按土地法第九十七條固規定，城市地方房屋之租金，以不
    超過土地及其建築物申報總價年息百分之十為限，惟考其立
    法意旨，在於安定民居，防止暴利並兼顧無住屋者居住之權
    益；至前揭所得稅法第十四條第一項第五類第五款，其立法
    意旨，係鑑於社會經濟發展結果，房屋所有權人與承租人每
    以約定較低之租金，藉以規避稅負，稽徵機關原可逕行實地
    調查，核定實際之租金數額，惟此逐項調查工作可能造成納
    稅義務人不便或苛擾情事，為簡化稽徵作業，遂增訂該條款
    規定，明定約定之租金顯較當地一般租金為低者，稽徵機關
    即得參照當地一般租金調整計算租金收入，是屬法定推計課
    稅，符合租稅法律主義，與司法院釋字第二一七號解釋及最
    高行政法院（改制前行政法院）六十一年判字第三三五號判
    例尚不違背。職此，土地法第九十七條第一項與所得稅法第
    十四條第一項第五類第五款之規定，原係分別基於私法上保
    護經濟弱者及公法上公平合理課稅之不同政策而為衡酌，前
    者對租金限制係為保護承租人免受剝削，後者則係針對出租
    人核實課稅，避免其規避稅負，兩者之立法目的與適用對象
    均不相同。再者，土地法第九十七條第一項租金最高額之限
    制，如未按房屋使用情形（住宅用、營業用）加以區分，均
    准一體適用，未免失之寬縱。又依現狀而言，土地及建築物
    估價額（土地法施行法第二十五條規定，土地額依法定地價
    ，建築物額依該管市縣政府估定之價額）均偏離實價甚多，
    且相同狀況、相同坪數之不同房屋，土地持分可能懸殊，從
    而評定現值差別極大，據以設算之租金亦與實際租金相差甚
    遠，形成課稅不公，偏離均富之政策，且難收遏止逃稅及公
    平實質課稅之效果。況出租作為營業使用之房屋，承租人所
    支付之租金，不僅為使用房屋之對價，且包含營業利益之對
    價及此一地段繁華之利益在內，當非普通住宅用房屋之承租
    可比，自不應受土地法第九十七條第一項房屋租金最高額限
    制之拘束。最高法院著有五十四年台上字第一五二八號判例
    足資參照。復觀諸最高行政法院九十二年十月份庭長法官聯
    席會議決議亦採取「房屋僅供住宅用者，始受土地法第九十
    七條第一項規定之限制」之見解，其理由則明揭：「土地法
    第三編第三章『房屋及基地租用』章之立法意旨，本為解決
    國民居住問題，維持民生之安定。由於城市人口密集，房屋
    供不應求，導致有房屋者，高抬房價及房租，遂於土地法第
    三章設定若干條文，藉以有助於住宅問題之解決。此由第九
    十四條積極的增加房屋的供給，以供人民承租自住之用，第
    九十五條間接的採取新建房屋賦稅之減免，與第九十六條消
    極的限制每一人民自住之房屋間數觀之，第九十七條所稱『
    城市地方房屋租金』，其所謂『房屋』，應指僅供住宅用之
    房屋而言。內政部七十一年五月二十四日台（七十一）內地
    字第八七一０三號函亦採此見解。是稅捐稽徵機關所定之當
    地一般租金標準，如所出租之房屋，供住宅用者，應受土地
    法第九十七條第一項所設最高額之限制；如房屋供業務用（
    非具營利性）或營業用，則不受限制，仍得按所定標準核算
    租金收入。本院七十九年九月份庭長評事聯席會議決議未明
    示適用對象，應予補充：『所謂出租房屋係指供住宅用之房
    屋而言』。（本院九十一年度判字第一三五六號判決）」亦
    同申斯理。足認供營業使用之房屋，稽徵機關參照當地一般
    租金調整計算租賃收入時，並不受土地法第九十七條規定之
    限制。本件系爭房屋係出租予資豐公司作營業使用，為原告
    所不否認，則系爭房屋既供營業使用，揆諸首揭說明，其租
    金收入之調整自不受土地法九十七條第一項規定之限制。前
    揭最高行政法院九十二年十月份庭長法官聯繫會議決議，係
    就行政法規所為之特定事件一致性見解，為闡述法律原義，
    並非法律之創設，應自法規生效日起即有其適用，與法律不
    溯既往原則，尚不違背。抑且，系爭房屋既出租供資豐公司
    作營業使用，則與原告家眷是否在該屋活動，亦無關涉。
八、綜上所述，本件原告既將系爭房屋供他人營業用，則被告按
    系爭房屋核定營業用坪數，復參照當地一般租金標準，設算
    系爭房屋八十八年度全年之租金收入，並改按固定資產必要
    耗損及費用標準百分之四十三計算八十八年度必要費用，核
    算原告八十八年度租賃所得，併入原告當年度綜合所得額課
    稅，揆諸首揭規定及函釋意旨，並無違誤；訴願決定遞予維
    持，亦無不合。原告起訴意旨求為撤銷訴願決定及原處分，
    為無理由，應予駁回。又本件為簡易訴訟案件，爰不經言詞
    辯論為之。
九、據上論結，本件原告之訴為無理由，爰依行政訴訟法第二百
    三十三條第一項、第二百三十六條、第一百九十五條第一項
    後段、第九十八條第三項前段，判決如主文。
中　　華　　民　　國　九十四　年　　五　　月　二十四　日
                  第二庭      法  官　蘇秋津
以上正本係照原本作成。
如不服本判決，應於送達後二十日內，向本院提出上訴狀並表明
上訴理由，如於本判決宣示後送達前提起上訴者，應於判決送達
後二十日內補提上訴理由書（須按他造當事人人數附繕本）。
提起上訴應預繳送達用雙掛號郵票七份（每份三十四元）。
中　　華　　民　　國　九十四　年　　五　　月　二十四　日
                              書記官  陳嬿如
附註:
行政訴訟法第二百三十五條（第一項、第二項）:
對於適用簡易程序之裁判提起上訴或抗告，須經最高行政法院之
許可。
前項許可，以訴訟事件所涉及之法律見解具有原則性者為限。
